【裁判字號】    96,重訴,44
【裁判日期】    970123
【裁判案由】    損害賠償
【裁判全文】
臺灣屏東地方法院民事判決              96年度重訴字第44號
原      告  己○○
訴訟代理人  戊○○
被      告  甲○○
被      告  庚○○
被      告  乙○○
被      告  辛○○
被      告  丙○○
被      告  壬○○
                      號
被      告  丁○○
上列當事人間請求損害賠償事件，經本院於民國97年1 月9 日言
詞辯論終結，判決如下：
    主      文
原告之訴及假執行之聲請駁回。
訴訟費用由原告負擔。
    事實及理由
一、被告丁○○經合法送達，無正當理由均未於言詞辯論期日到
    場，核無民事訴訟法第386 條各款規定情事，爰依原告聲請
    由其一造辯論而為判決。
二、原告起訴主張：
（一）被告乙○○為台灣中小企業銀行股份有限公司潮州分行（
    下稱台灣中小企銀）經理，被告辛○○為該行襄理，被告庚○○及甲○○為該行承辦員。緣原告己○○於民國（下同）
    84年5月16日前往台灣中小企銀開設一本帳號為00000000000
    0號之帳戶，並同時將自有之資金新台幣（下同）100萬元存
    入該帳戶，約過一、二十天，原告又存入50萬元，再過了16
    天，原告又存入30萬元，故原告在該帳戶共存入180萬元之
    存款。原告以提款卡提領1萬元之現款，後來原告分別前往
    該銀行提領四次存款，分別為16萬元、14萬元、5萬元，另
    上原告提款卡提領5萬元，合計共為40萬元。是如扣除原告
    所領之40萬元，則原告在該銀行帳戶內之存款應尚有140萬
    元，惟93年5月11日、95年10月29日分別有2次取款紀錄，分
    別提領293,712元及60,000元，取款憑條均非原告之筆跡及
    印鑑，而被告乙○○、辛○○、庚○○、甲○○4人既為該
    銀行之經理、襄理、承辦員，實有利用職務之便，冒領原告
    存款之虞。
（二）又被告乙○○、辛○○、庚○○、甲○○並承辦原告貸款
    設定85年3月12日借30萬元至10月共借款50萬元，原告只領
    到210,800元，竟然設定60萬元（抵押權），導至原告之房
    屋遭拍賣。
（三）被告丙○○為超群代書事務所代書，夥同被告壬○○偷取
    原告印章、身份證及土地房屋權狀等資料，而被告丁○○為
    屏東縣潮州地戶事務所之主任，及全體7名被告於85年6月25
    日代辦原告之印鑑證明及85年11月14日變更原告之印鑑證明
    ，到95年3月29日原告申請又有不同印鑑。為此起訴依不當
    得利及侵權行為請求損害賠償。
（四）以上有原告提出之取款條影本5張、建物謄本影本1張、名
    片影本1張、印鑑證明及申請書影本3張等為證。並聲明：1
    、被告應連帶給付原告600萬元及自起訴狀膳本送達之日起
    至清償日止按年息百分之五計算之利息。2、訴訟費用由被
    告連帶負擔。3、原告願供擔保請准宣告假執行。
三、被告抗辯：
（一）被告乙○○、辛○○、庚○○、甲○○部分：1、被告乙○○辯稱：被告是於92年7月至94年7月在台企銀潮州分行擔
    任經理，原告請求的時間都是在86年以前，當時被告尚未到
    潮州上班，是在高雄苓雅分行上班，所以不清楚原告為何告
    被告，被告目前在北高雄分行擔任經理，是94年7月調的。
    另外，原告告被告等刑事偽造文書部分，也獲不起訴處分，
    爰提出臺灣中小企業銀行任免令及臺灣屏東地方法院檢察署
    檢察官95年度偵字第121號、94年度偵字第4422、4425號不
    起訴處分書影本為證。2、被告辛○○辯稱：原告有次攜同
    一位代書要到被告之銀行調閱貸款資料，當時經理不在，由
    被告接待，並解釋貸款情形，被告沒有替原告辦理貸款的事
    情，刑事部分，被告也獲不起訴處分。3、被告甲○○辯稱
    ：被告從未經手過原告之存、放款業務，不清楚原告為何要
    告被告，原告曾拿舊的存摺來要補登資料，被告只幫原告換
    簿子（帳簿）而已。刑事部分，被告也獲不起訴處分。被告
    庚○○辯稱： 刑事部分，被告也獲不起訴處分。
（二）被告丙○○、壬○○部分：當時原告的房子被拍賣，被告
    丙○○以被告壬○○名義到法院參加拍賣（93年度執字第2
    2005號），當時債務人是原告，於94年3 月31日得標拍定，
    翿並向潮州地政事務所辦理移轉登記。刑事部分，也獲臺灣
    屏東地方法院檢察署檢察官以95年度偵字第3000號為偽造文
    書等不起訴處分（有該不起訴處分書影本附卷）。
（三）被告丁○○部分：被告經合法通知雖未到庭；惟經潮州戶
    政事務所於96年10月1日以屏潮戶字第0960001677號函附原
    告申請登記、變更印鑑證明經過及原告向屏東縣政府陳情，
    被告向屏東縣政府報告等資料到院，並轉達被告聲明駁回原
    告之訴。
四、兩造不爭執之事實：
    原告於84年間在台灣中小企銀潮州分行開設帳戶存款。
五、兩造爭執之事項：
（一）被告丙○○、壬○○夫婦是否向本院93年度執字第22005
      號拍定屏東縣潮州鎮○○路14巷14號房屋辦理過戶？
（二）原告稱貸款50萬元，為何設定60萬元（抵押權）？被告乙○○辯稱設定金額都會比原貸款金額高1‧2倍。
（三）被告等有無偽造原告之印鑑？
六、本院之判斷：茲就上開兩造爭執事項分述如下：
（一）被告丙○○、壬○○夫婦是否向本院93年度執字第22005
      號拍定屏東縣潮州鎮○○路14巷14號房屋辦理過戶？
      經查原告因積欠台灣中小企銀451,109元及利息、違約金
      ，經該行聲請本院於439,931元及利息、違約金範圍內強
      制執行原告所有坐落屏東縣潮州鎮○○段334之21地號土
      地及其上門牌號碼：屏東縣潮州鎮○○路14巷14號房屋，
      於本院第三次拍賣時，經被告丙○○受任被告壬○○於94
      年3月31日用壬○○名義以401,000元得標並經本院94年4
      月6日以屏院木民執丁字第93執22005號發給不動產權利移
      轉證書完成登記在案，業經本院調取本院民事執行處93年
      度執字第22005號執行卷宗核閱無誤，足證被告所辯上開
      房屋係經拍賣取得等情，應堪採信。
（二）原告稱貸款50萬元，為何設定60萬元（抵押權）？
      按民法第861 條規定抵押權所擔保者，為原債權、利息、
      遲延利息及實行抵押權之費用。但契約另有訂定者，不在
      此限。故抵押權所擔保之債權，原可由契約當事人自行訂
      定，此觀民法第八百六十一條但書之規定自明。則契約當
      事人如訂定以將來可發生之債權為被擔保債權，自非法所
      不許 (最高法院四十七年台上字第五三五號判例可資參照
      ）。因此，設定最高限額抵押自為法之所許。又所謂最高
      限額抵押權，必須抵押權所擔保債權之範圍，有其一定之
      限額。依民法第八百六十一條規定，抵押權所擔保之債權
      ，應包括原債權、利息、遲延利息及實行抵押權之費用。
      最高限額，自應以此等被擔保債權總額為範圍。若當事人
      約定擔保其他債權者，亦應受最高限額之限制，如原本債
      權連同利息等項未逾最高限額，其利息等項固為抵押權效
      力所及；雖登記為「本金最高限額若干元」，而本金連同
      利息等項超過最高限額者，超過部分即非抵押權所擔保之
      範圍。（參見最高法院75年度第22次民事庭會議）。經查
      本件原告自承借款50萬元，其抵押權設定契約書之擔保權
      利總金額為60萬元，此經本院調取本院民事執行處93年度
      執字第22005 號執行卷宗核閱屬實，必並有抵押權設定契
      約書及土地謄本（影本）附卷可稽。基上所述，台灣中小
      企銀與原告立約設定高於本金50萬元之60萬元最高限額抵
      押權，應為法之所許。
（三）被告等有無偽造原告之印鑑？
      原告雖主張其於84年5 月16日前往台灣中小企銀開設帳號
      為00000000000 0 號之帳戶，並同時將自有之資金新台幣
      （下同）100 萬元存入該帳戶，約過一、二十天，原告又
      存入50萬元，再過了16天，原告又存入30萬元，故原告在
      該帳戶共存入180 萬元之存款。原告以提款卡提領1 萬元
      之現款，後來原告分別前往該銀行提領四次存款，分別為
      16萬元、14萬元、5 萬元，另上原告提款卡提領5 萬元，
      合計共為40萬元。是如扣除原告所領之40萬元，則原告在
      該銀行帳戶內之存款應尚有140 萬元，惟93年5 月11日、
      95年10月29日分別有2 次取款紀錄，分別提領293,712 元
      及60,000元，取款憑條均非原告之筆跡及印鑑，而被告乙○○、辛○○、庚○○、甲○○4 人既為該銀行之經理、
      襄理、承辦員，實有利用職務之便，冒領原告存款之虞云
      云；惟查原告因主張上開事實，曾對被告乙○○、辛○○
      、庚○○、甲○○4 人提出偽造文書、業務侵占之刑事告
      訴，經臺灣屏東地方法院檢察署檢察官偵查結果，認定原
      告無法提供任何具體事證，供該署調查被告等偽造文書等
      罪嫌之依據外，另被告乙○○案發當時確尚未在台灣中小
      企銀潮州分行任職（有被告提出之任免令可稽），根本不
      可能有偽造印鑑，盜領原告存款之情事。又原告在該分行
      所設帳戶之金錢存、提、借等情形，此有該等帳戶之支出
      明細表、提存款單據、借據等資料，附於偵查卷宗可稽，
      且原告之帳戶存摺、印鑑、金融卡亦無遺失申請掛失止付
      之情形，則其帳戶之存款均係其本人或授權之人提領至盡
      ，被告等或該行職員亦無侵占原告之存款情形。再者，原
      告指控存款被盜領期間，既未即時向該分行人員反應、爭
      執，竟仍有提款之紀錄，又其房屋被拍賣期間，對被行員
      盜領之事隻字未提，任令房屋被拍定過戶，待被拍定後才
      提告，故尚乏積極證據足認被告等最偽造文書等罪嫌。另
      查原告亦在該署96年度偵3000號偵查中僅指稱：被告庚○○是當日伊去貸款時接待她的銀行行員，現在錢都沒有領
      到，所以要告她（指被告）等語，並無提出被告有何偽造
      文書、侵占等事證。以上情節，業經本院調閱上開臺灣屏
      東地方法院檢察署檢察官95年度偵字第121 號、94年度偵
      字第4422、4425號及96年度偵3000號偵查卷宗，審查無誤
      ，並有各該不起訴處分書附卷足憑，堪信為真實。至於原
      告主張被告丙○○、壬○○偷取原告印章、身份證及土地
      房屋權狀等資料，與被告丁○○為屏東縣潮州地戶事務所
      之主任，及全體7 名被告於85年6 月25日代辦原告之印鑑
      證明及85年11月14日變更原告之印鑑證明，到95年3 月29
      日原告申請又有不同印鑑，認為被告有共同偽造原告印鑑
      情事；然據潮州戶政事務所於96年10月1 日以屏潮戶字第
      0960001677號函附原告85年6 月25日印鑑證明申請書、85
      年11月14日印鑑變更登記申請書、95年3 月29日印鑑遺失
      變更登記申請書（影本）之申請人均係由原告簽名，且以
      肉眼比對原告於本件96年12月5 日言詞辯論筆錄內之簽名
      ，其筆劃甚相符合，足認均為原告之印鑑。況查被告為該
      所主任，對於有關案件之申請，均依法行政，分層負責，
      非必被告一人所可為之，且無事證足以證明被告本人或與
      被告丙○○、壬○○等人有何偽造或盜用印鑑之行為。次
      按民事訴訟法第277 條前段規定當事人主張有利於己之事
      實者，就其事實有舉證之責任。經查本件原告並未能提出
      被告等有偽造印鑑或盜用之事證，以實其說。從而，原告
      上開之主張，不能證明為真實，尚難採信。
七、綜上所述，原告依侵權行為及不當得利之法律關係，請求被
    告應連帶給付原告600 萬元及自起訴狀繕本送達之日起至清
    償日止按年息百分之五計算之利息，為無理由，應予駁回。
    又原告之訴既經駁回，其假執行之聲請亦失所附麗，爰併駁
    回之。
七、本件為判決之基礎已臻明確，兩造其餘攻擊、防禦方法及提
    出未經援用之舉證，經本院審酌核與判決結果無影響，爰不
    逐一論駁，附此敘明。
八、據上論結，本件原告之訴為無理由，依民事訴訟法第385 條
    第1 項前段、第78條，判決如主文。
中    華    民    國    97    年    1     月    23     日
                  民事第二庭    法  官  胡晏彰
正本係照原本作成。
如對判決上訴，須於判決送達後20日內向本院提出上訴狀，其未
表明上訴理由者，應於提出上訴後20日內向本院補提理由書狀（
均須按他造當事人之人數附繕本）。
                                書記官  顏子仁
中    華    民    國    97    年    1     月    23    日


司法院資訊處製作；財團法人民間司法改革基金會備份。
